【裁判字號】    97,上易,46
【裁判日期】    970325
【裁判案由】    損害賠償
【裁判全文】
臺灣高等法院臺中分院民事判決          97年度上易字第46號
上  訴  人  觀音交通有限公司
法定代理人  己○○
上  訴  人  庚○○
上二人共同
訴訟代理人  甲○○
            戊○○
            乙○○
被  上訴人  北區通運股份有限公司
法定代理人  丙○○
訴訟代理人  丁○○
上列當事人間請求損害賠償事件，上訴人對於中華民國96年11月
14日臺灣臺中地方法院第一審判決（96年度訴字第2452號），提
起上訴，本院於97年3月11日言詞辯論終結，判決如下：
    主  文
原判決關於命上訴人連帶給付被上訴人之金額超過新台幣捌拾貳
萬肆仟伍佰柒拾玖元本息部分，及該部分假執行之宣告，暨訴訟
費用之裁判（已確定部分除外）均廢棄。
上開廢棄部分，被上訴人在第一審之訴及假執行之聲請均駁回。
其餘上訴駁回。
第一、二審訴訟費用（已確定部分除外），由上訴人連帶負擔十
分之九，餘由被上訴人負擔。
    事實與理由
一、被上訴人主張：上訴人庚○○係上訴人觀音交通有限公司（
    下稱觀音公司）之受僱人，於95年8月31日駕駛車牌號碼IS
    -560號營業全聯結車，自台中市○○路○○道1號高速公路
    北行，於同日22時許，行經國道1號北向173公里800公尺處
    ，因車輛故障無法行駛，應注意移置於無礙交通之處，且依
    當時情形，又非不能注意，竟疏未注意，貿然停放在車道內
    ，且車後僅擺放一個三角錐，未依交通規則為適當之警示，
    致為伊所有由訴外人廖哲志駕駛之車牌號碼352-HM號營業貨
    櫃半聯結車（下稱系爭車輛）追撞而嚴重毀損。本件事故經
    送請台灣省台中縣區行車事故鑑定委員會鑑定及台灣省行車
    事故覆議鑑定委員會覆議，均認上訴人庚○○為肇事次因，
    是其就本件車禍事故自有過失。伊因上開不法侵害，受有：
    1.為清除現場散落之車輛損毀零件及將系爭車輛拖吊至國道
    公路警察指定之安全處所而支出拖吊費用新台幣（下同）
    126,000元。2.支出系爭車輛之修理費用2,217,570元，其中
    1,739,820元為零件材料費用，477,750為工資。3.系爭車輛
    至95年12月15日修復前，共減少營業期日106日，依台北縣
    汽車貨運商業同業公會函覆與系爭車輛同年份同廠牌同噸數
    之車輛每日日間營運平均收入為9,000元至10,000元，以每
    日營業損失9,500元計算，共計損失1,007,000元。合計共
    3,350,570元之損害，自得依民法第184條及第191條之2等規
    定，請求上訴人庚○○賠償。而上訴人觀音公司為上訴人庚
    ○○之僱用人，就其受僱人因執行職務之侵權行為，應依民
    法第188條負連帶賠償責任。又伊之受僱人廖哲志與上訴人
    庚○○同為肇事責任，伊就上述損害額先請求上訴人連帶負
    擔半數，其餘損害部分待日後再行請求。另系爭車輛確需上
    開修復時間，此有修車廠證明書乙紙可為憑。又按事故前之
    營業情形估算，系爭車輛若正常營運，於95年9月1日起至12
    月15日止之營業成本，為油料119,523元、駕駛員工資133,0
    00元、保養費用15,000元，伊同意上訴人主張就伊不能營業
    所節省之成本予以扣除等情，爰依上開規定，提起本件訴訟
    ，聲明求為判決命上訴人等連帶給付伊1,675,282元，及自
    起訴狀繕本送達之翌日起至清償日止，按週年利率5﹪計算
    之利息（原審判決命上訴人等連帶給付被上訴人904,836元
    本息，及命其連帶負擔訴訟費用9,523元，而駁回被上訴人
    其餘之訴，未據聲明不服，已告確定）。
二、上訴人則以：伊等對於被上訴人主張之車禍發生情形及被上
    訴人所提出之各項單據、修車廠證明書等及所陳報因此節省
    之成本均無意見。然，上訴人庚○○就本件事故並無過失，
    本件雖經鑑定上訴人庚○○為肇事次因，惟，當時上訴人庚
    ○○已盡其所能將故障車輛滑離車道，僅因車輛故障而無法
    滑行較長距離，又因故障車輛為大型車而無法靠人力推至路
    肩，故在車後擺放三角椎示警，所有程序皆依高速公路交通
    管制規則第14條規定處理，是上訴人庚○○已盡其注意義務
    ；反觀被上訴人之駕駛即訴外人廖哲志酒測值已達每公升0.
    91毫克，對外在環境意識能力遠低於一般人，是本件顯係因
    訴外人廖哲志之過失未意識到警示三角椎而追撞故障車輛，
    豈能歸責於上訴人？退步言之，縱如鑑定意見所認上訴人庚
    ○○未為適當處置，惟，訴外人廖哲志當時既處於爛醉如泥
    狀態，則鑑定意見所認上訴人庚○○未為適當處置，與本件
    事故之發生，其間有無相當因果關係，尚待認定。再退步言
    之，上訴人庚○○縱有肇事責任，其過失比例，應較原審判
    決認定之30﹪減輕一至二成。至就被上訴人主張之營業損失
    ，依民法第216條、第216條之1等規定，被上訴人提出之公
    會函文不足據以認定被上訴人之所失利益，而應以該車輛平
    均每日營業額較為具體，且應扣除車輛之保養費用、油資費
    用及駕駛人事等行政費用；另該車輛是否需修理106日亦有
    疑慮，伊等認為修理期間2個月即已足，且等待零件之期間
    亦應扣除等語，資為抗辯。
三、原審法院審理後，斟酌兩造之主張及攻擊、防禦方法之結果
    ，認被上訴人依侵權行為之法律關係，請求上訴人連帶賠償
     904,836元及自起訴狀繕本送達翌日即96年 9月15日起至清
    償日止，按年息５﹪計算之利息，為有理由，應予准許，被
    上訴人逾此數額之請求，則無理由，應予駁回。而為被上訴
    人一部勝訴、一部敗訴之判決。並依被上訴人之陳明，酌定
    相當擔保金額宣告假執行。上訴人就其等敗訴部份不服，提
    起上訴，聲明求為判決：(一)原判決不利於伊等部份廢棄。
    (二)被上訴人在第一審之訴駁回。被上訴人則答辯聲明求為
    判決：(一)上訴駁回，(二)訴訟費用由上訴人負擔。
四、兩造不爭執之事項
(一)上訴人庚○○係上訴人觀音公司之受僱人，於95年8月31日
    駕駛車牌號碼IS-560號營業全聯結車，自台中市○○路○○
    道1號高速公路北行，於同日22時許，行經國道1號北向173
    公里800公尺處，因車輛故障無法行駛，而停放在車道內，
    並於車後擺放一個三角錐；適有酒精濃度超過規定（經抽血
    測得血液中酒精濃度為191.33MG/DL，換算呼氣酒精濃度為
    每公升0.91毫克）而駕駛被上訴人所有系爭車輛之訴外人廖
    哲志，由後面追撞在前方之上開故障全聯結車車尾，致系爭
    車輛毀損。
(二)上訴人庚○○、訴外人廖哲志均因上述事故經提起公訴，上
    訴人庚○○經原審法院以96年度交易字第442號刑事判決，
    認犯刑法第284條第2項前段之業務過失傷害罪，而處有期徒
    刑4月，得易科罰金，並予減刑二分之一；訴外人廖哲志則
    經原審法院以95年度中交簡字第1909號刑事簡易判決，認犯
    刑法第185條之3之服用酒類不能安全駕駛罪，而處有期徒刑
    2月，得易科罰金。兩造對刑事案件均稱沒有意見。
(三)本件事故經送請台灣省台中縣區行車事故鑑定委員會鑑定，
    其鑑定意見為：「一、廖哲志酒精濃度超過規定駕駛352-HM
    聯結車未注意車前狀況謹慎行駛，為肇事主因。二、庚○○
    駕駛IS-560聯結車故障未移置於無礙交通之處，停車外側車
    道，妨礙車道上車輛正常行駛，為肇事次因」【參見原審法
    院附民卷第20頁】。經台灣省行車事故覆議鑑定委員會覆議
    ，其研議結論為：「照原鑑定意見。惟意見文詞改為『一、
    廖哲志於夜間酒精濃度過量駕駛營半聯結車，未充分注意車
    前狀況，由後撞及前方故障車輛，為肇事主因。二、庚○○
    於夜間駕駛營全聯結車，因故障停於車道內，形成臨時路障
    ，且車後方警示標誌欠完善，影響夜間行車安全，為肇事次
    因」【參見原審法院附民卷第21頁】。被上訴人對上開鑑定
    委員會之鑑定意見無意見【見原審法院卷第19頁】。
(四)被上訴人之僱用人即訴外人廖哲志就系爭車禍之發生有過失
    責任。
(五)上訴人不爭執被上訴人因本件事故而支出之拖吊費用、修理
    費用【參見原審法院卷第19、41頁】。
(六)系爭車輛之廠牌為「三菱」、年份為「2006」【參見國道公
    路警察局第三警察隊公警三刑字第0960390616號偵查卷之影
    印卷所附車籍資料】。被上訴人函詢台北縣汽車貨運商業同
    業公會：「關於MITSUBISHI廠牌（按即「三菱」）2006年份
    ，總連結重量為43公噸營業貨運曳引車，各同業每日營運平
    均收入情形」，據該公會於96年6月25日以 (96)北汽貨榮字
    第110號函覆：「各同業每日營運時間及平均收入情形如下
    ：日間營運時間8－9小時，平均收入約新台幣玖仟至壹萬元
    左右，夜間另計」【參見原審法院附民卷第32頁】。
(七)系爭車輛若正常營運，於95年9月1日起至12月15日止，所需
    油料需花費119,523元、所需駕駛員工資為133,000元、所需
    保養費用為15,000元【依被上訴人之陳報，見本院卷第31頁
    ；上訴人就此之不爭執，則見本院卷第34頁】。
五、得心證之理由：
    本件兩造所爭，厥為：(一)上訴人等是否需對被上訴人因本
    件事故所受損害負賠償責任？亦即：上訴人庚○○就本件事
    故之發生是否有過失？(二)若認上訴人等應負賠償責任，則
    被上訴人所得請求之賠償數額為若干？茲分別判斷審究如下
    ：
(一)關於上訴人等是否需對被上訴人因本件事故所受損害負賠償
    責任？亦即：上訴人庚○○就本件事故之發生是否有過失？
  1.按汽車在行駛途中，因機件故障或其他緊急情況無法繼續行
    駛時，應滑離車道，在路肩上停車待援。滑離車道時，應先
    顯示方向燈逐漸減速駛進路肩，車身或所載貨物突出部分，
    須全部離開車道。待援期間除顯示閃光警示燈外，並在故障
    車輛後方50公尺至100公尺處設置車輛故障標誌警示之，高
    速公路交通管制規則第14條定有明文。上訴人庚○○於車輛
    行駛中發生故障，未依上開規定將車輛移置至路肩待援，仍
    停放於外側車道上，形成臨時路障，且未於車後方之設置善
    之警示標誌，影響夜間行車安全，致生本件事故，其行為自
    有過失，況本件經送請台灣省台中縣區行車事故鑑定委員會
    鑑定及台灣省行車事故覆議鑑定委員會覆議，亦均認為上訴
    人庚○○就本件事故為肇事次因，亦已如上述。又訴外人廖
    哲志之行為雖為本件車禍肇事主因，然仍不能解免上訴人庚
    ○○之過失責任，上訴人以訴外人廖哲志就本件車禍之發生
    有過失為由，否認上訴人庚○○有過失及其行為與本件車禍
    之發生有因果關係，應無可採。
  2.次按因故意或過失，不法侵害他人之權利者，負損害賠償責
    任；汽車、機車或其他非依軌道行駛之動力車輛，在使用中
    加損害於他人者，駕駛人應賠償因此所生之損害；不法毀損
    他人之物者，被害人得請求賠償其物因毀損所減少之價額，
    民法第184條第1項前段、第191條之2前段、第196條分別定
    有明文。查上訴人庚○○駕駛上開非依軌道行駛之動力車輛
    ，因過失不法侵害被上訴人之財產權而加損害於被上訴人、
    毀損被上訴人之物，依上開規定，對被上訴人因此所生之損
    害自應負賠償之責任。又按受僱人因執行職務，不法侵害他
    人之權利者，由僱用人與行為人連帶負損害賠償責任，民法
    第188條第1項前段亦有明文。查上訴人觀音公司為上訴人庚
    ○○之僱用人，就上訴人庚○○因執行職務不法侵害他人之
    權利所生之損害，依此規定，亦應負連帶賠償責任。
(二)本件既認上訴人等應負賠償責任，則被上訴人所得請求之賠
    償數額為若干？
  1.就被上訴人因本件車禍所受之損害部份：
  (1)拖吊費：被上訴人主張因本件車禍支出上開拖吊費，已據被
    上訴人提出支出拖吊費之統一發票為證，且為上訴人所不爭
    執，堪信真正。
  (2)車輛修繕費用：被上訴人主張支出上開修理費用，亦據被上
    訴人提出修理明細表及統一發票為證，且為上訴人所不爭執
    ，堪信真實。按負損害賠償責任者，債權人得請求支付回復
    原狀所必要之費用，以代回復原狀，民法第213條第3項定有
    明文。次按物被毀損時，被害人除得依民法第196條請求賠
    償外，並不排除民法第213條至第215條之適用；依民法第19
    6條請求賠償物被毀損所減少之價額，得以修復費用為估定
    之標準，但以必要者為限；被害人如能證明其物因毀損所減
    少之價額，超過必要之修復費用時，就其差額，仍得請求賠
    償。另按請求修復費用以必要者為限，如係以新品換舊品，
    應予折舊（最高法院82年度台上字第892號判決參照）。被
    上訴人支出修理費用2,217,570元，其中零件材料費用為1,7
    39,820元。依行政院所頒佈固定資產耐用年數表之規定，運
    輸業用客車、貨車之耐用年數為4年，依定率遞減法其每年
    之折舊額為千分之438。查系爭車輛係95年3月23日發照，有
    被上訴人提出之汽車新領牌照登記書影本在卷可稽，故至95
    年8月31日本件車禍事故發生時，系爭車輛已使用5月又8日
    ，則系爭車輛更換零件部分之折舊總額應為334,451元【計
    算式：0000000×0.438×（5＋8/30）/12＝334451，小數點
    以下四捨五入，以下同】，材料零件費用扣除折舊額後應為
    1,405,369元，故被上訴人所受修理費用之損害額應為1,883
    ,119 元（計算式：0000000＋477750＝0000000）。
  (3)營業損失：被上訴人主張系爭車輛自95年8月13日損毀，至
    95年12月15日修復，共減少營業期日106日，業據被上訴人
    提出修車廠證明書乙紙為憑，上訴人亦不爭執此證明書之形
    式上真正，應堪信為真實。至上訴人空言主張修復時間應僅
    需2個月云云，未提出任何佐證，不足憑採。又衡以上開台
    北縣汽車貨運商業同業公會函覆與系爭車輛同年份同廠牌同
    噸數之車輛每日日間營運平均收入為9,000元至10,000元、
    「夜間另計」，本院認被上訴人主張以每日9,500元計算其
    損失之營業額，亦尚稱允當。是被上訴人因本件車禍減少之
    營業額應為1,007,000元（9,500×106＝1,007,000）。惟，
    按損害賠償，除法律另有規定或契約另有訂定外，應以填補
    債權人所受損害及所失利益為限；基於同一原因事實受有損
    害並受有利益者，其請求之賠償金額，應扣除所受之利益，
    民法第216條第1項、第216條之1定有明文。被上訴人係以系
    爭車輛為人載貨為其營業收入，該車因撞毀進廠維修而106
    日不能營運，固有106日不能收入之營業損失，惟其於該不
    能營運之106日內亦同時免於為人力（薪資）油耗及車輛保
    養之成本支出，自亦減省經營成本，揆諸上開規定，於扣除
    經營成本之後，始能謂係其營業利益之損失。另上訴人已表
    示不爭執上開被上訴人所陳報因此節省之成本合計267,523
    元（計算式：119,523＋133,000＋15,000＝267,523），而
    被上訴人亦表示同意扣除成本，是被上訴人因本件車禍所受
    之營業損失應為739,477元（計算式：1,007,000－267,523
    ＝739,477）。
  (4)綜合上述，被上訴人因本件車禍所受損害合計為2,748,596
    元（計算式：126000＋0000000＋739477＝0000000）。
  2.末按，損害之發生或擴大，被害人與有過失者，法院得減輕
    賠償金額或免除之；前二項之規定，於被害人之代理人或使
    用人與有過失者，準用之。民法第217條第1項、第3項定有
    明文。此項規定之目的，在謀求加害人與被害人間之公平，
    故在裁判上法院得以職權減輕或免除之，最高法院85年台上
    字第1756號判例可參。查本件車禍事故之肇事因素，係因上
    訴人庚○○之前揭過失為肇事次因，而被上訴人之受僱人廖
    哲志酒後駕駛系爭車輛疏未注意車前狀況為肇事主因，有前
    揭台灣省台中縣區車輛行車事故鑑定委員會鑑定意見書及台
    灣省車輛行車事故覆議鑑定委員會函在卷可稽。上訴人庚○
    ○乃未確實依規定放置警示標誌，致被上訴人所有車輛之駕
    駛無法及時發現該臨停之故障車，故上訴人之肇事過失責任
    當不低於30%，故依上審酌其過失程度，過失程度，認被上
    訴人之受僱人應負擔70﹪之肇事責任，上訴人庚○○應負擔
    30﹪之肇事責任。是依前開過失相抵之規定，應減輕上訴人
    之賠償金額為被上訴人上述損害之30﹪，故被上訴人得請求
    上訴人賠償之數額為824,579元（計算式：0000000×30﹪＝
    824578.8）。
六、從而，被上訴人依侵權行為之法律關係，請求上訴人連帶賠
    償824,579元及自起訴狀繕本送達翌日即96年9月15日起至清
    償日止，按年息5﹪加計遲延利息，為有理由，應予准許，
    超出部分，其訴為無理由，應予駁回。原審就超過上開應准
    許部分，為上訴人敗訴之判決，命其連帶給附，並准被上訴
    人供擔保後，為假執行之宣告，自有未洽。上訴意旨就此部
    分指摘原判決不當，求予廢棄改判，為有理由，爰由本院將
    原判決上開不當部分予以廢棄，並駁回被上訴人此部分之訴
    及假執行之聲請。至於上開被上訴人之請求未超過824,579
    元本息部分，原審判命上訴人給付，並為假執行之宣告，核
    無違誤，上訴意旨，就此部分，仍執陳詞，指摘原判決不當
    ，求予廢棄，為無理由，應駁回其上訴。
七、本件事證已臻明確，兩造其餘主張、抗辯暨攻擊防禦方法，
    經審酌均於判決結果無影響，爰不一一論述，附此敘明。
八、據上論結，本件上訴為一部有理由，一部無理由，依民事訴
    訟法第450條、第449條第1項、第79條、第85條第2項，判決
    如主文。
中    華    民    國    97    年    3     月    25    日
                  民事第三庭    審判長法  官  陳照德
                                      法  官  李平勳
                                      法  官  朱  樑
以上正本係照原本作成。
不得上訴。
                                      書記官  陳妙瑋
中    華    民    國    97    年    3     月    26    日
                                                      Ｍ


司法院資訊處製作；財團法人民間司法改革基金會備份。
